【裁判字號】    98,訴,1428
【裁判日期】    981230
【裁判案由】    損害賠償
【裁判全文】
臺灣臺北地方法院民事判決              98年度訴字第1428號
原      告  乙○○
被      告  甲○○
            丙○○
            丁○○
  共  同
訴訟代理人  許坤立律師
            郭香吟律師
上列當事人間請求損害賠償事件，本院於民國98年12月4日言詞
辯論終結，判決如下：
    主      文
原告之訴及假執行之聲請均駁回。
訴訟費用新臺幣柒仟陸佰元由原告負擔。
    事實及理由
一、原告主張：
  (一)原告與被告係訴外人吳繼芝之子女，被告甲○○為長女、被
    告丙○○為長男、被告丁○○為次女，原告則為次子，家中
    排行最小。被告等人婚後未與母親同住，亦未探望母親，由
    原告與母親相依為命，至母親去世後，其喪事皆為原告一人
    處理，被告等三人均少參與。然母親於民國97年9月4日辭世
    ，原告與被告等人均為繼承人，各擁有應繼分四分之一，而
    母親生前立有二份遺囑，內容交代現金遺產扣除後事開支後
    ，餘額均由原告全權處理，任何人不得異議。原告於處理喪
    事後，將剩餘遺產分成四等份，平均分配給被告等人及原告
    ，無奈被告三人不領情，於先母入殮前即97年9月29日前打
    聽遺產下落，更於97年9月24日委請律師對原告所有之現金
    及不動產施以假扣押，更對原告提出偽造文書、竊盜、侵占
    、妨害名譽等刑事告訴。
  (二)被告等三人為積極參與先母之喪事，又為遺產對原告所有財
    產不當的進行假扣押查封，因該假扣押裁定嗣被臺灣高等法
    院認定被告未提出任何可資法院即時調查之證據，以供釋明
    ，以及原告有何浪費財產、增加負擔、隱匿財產等行為之欠
    缺，核與民事訴訟法（下稱民訴）第526條第1項、第2項規
    定不符，予以駁回。而原告自得依民訴第531條規定，請求
    被告賠償原告因假扣押而受之損害。嗣被告等三人對原告提
    出偽造文書、竊盜、侵占、妨害名譽等刑事告訴，進行掩飾
    假扣押之合理性，由此可證被告顯然故意假藉不當假扣押之
    行為，即以背於善良風俗之方式，不法侵害原告對財產之管
    理使用權利，又依民法第184條之規定，被告對原告應負損
    害賠償責任。
  (三)原告所受損害如下：
    1.被告對原告所有所有財產進行查封，致日常生活開銷必需
      向朋友高基亮借貸，徒增生活不便，六個月以來精神痛楚
      ，至鉅且灼，依前開法律規定，請求損害賠償新臺幣(下
      同)10萬元。
    2.原告平時與被告等人不相往來，今遭被告無情假扣押及刑
      事告訴之打擊，致患有精神上疾病，原告於98年4月6日起
      被臺北市立聯合醫院診斷出有環境適應障礙、脂肪肝、膽
      囊息肉、失眠、憂鬱情緒、睡眠障礙等精神疾病，日趨嚴
      重，被建議宜持續追蹤治療，若以此最短3年（即36個月
      ）計算，每月需依賴服用憂鬱藥鎮定劑之花費為4,500元
      ，則3年合計15萬元（計算式：4,500元×36月＝150,000
      元）。
    3.因上開精神疾病所造成之精神受創損失，原告至少得向被
      告請求之精神賠償，其金額至少應在45萬元。綜上所述，
      被告應賠償原告之金額應為700,000元（計算式：100,000
      元＋150,000元＋450,000元＝700,000元）。
  (四)並聲明：1.被告應連帶給付原告700,000元，及自最後被告
    收受起訴狀繕本送達翌日起至清償日止，按年息百分之五計
    算之利息；2.願供擔保，請準宣告假執行。
二、被告則抗辯：
  (一)被告甲○○、丙○○、丁○○與原告乙○○為兄弟姊妹，被
    告等與原告之母親即訴外人吳繼芝於民國97年9月1日因罹患
    腦幹缺血性中風等疾病急診入國泰醫院就醫，隨後陷入昏迷
    ，同年9月2日，醫院發出病危通知，當日被告等與原告召開
    家庭會議，商議母親相關事宜，被告等詢問與母親同住之原
    告「母親有無遺囑？或有無交代其他事物？」，原告稱「沒
    有遺囑，也沒有錢，我什麼都不知道，我也沒有錢」。母親
    於97年9月4日不幸往生，被告等與原告商議母親後事時，被
    告等再次詢問原告母親生前有無交代任何事物或遺囑？原告
    仍支唔迴避並稱「沒有、不知道」等語。故暫決議喪葬費由
    四人平均分擔，被告等並盡力參與辦理母親後事，包括整理
    母親衣物及陪葬物品、勘查墓園、與殯葬公司商決葬儀細節
    、確定訃聞內容等。於97年9月23日，經被告等查證，才發
    覺原告竟趁母親病危之際，未告知被告等，便先於97年9月4
    日盜取母親之存摺、印鑑，將母親於國防部主計局同袍儲蓄
    會之存款合計4,418,000元盜領一空，並於97年9月5日母親
    病逝當日，原告竟又未經被告等繼承人同意，將母親在台北
    成功郵局內之存款847,000元全部提領，此顯與原告前稱母
    親沒有留下錢等不符，且原告擅自提領之行為，已嚴重侵害
    被告等之繼承權，被告等惟恐原告將上開款項提領後擅自處
    分而無法取回，遂依民事訴訟法第522條規定向本院聲請假
    扣押原告之財產獲准，原告不服提起抗告，經臺灣高等法院
    廢棄原假扣押裁定，原告與被告等均聲請撤銷假扣押執行後
    ，經被告等於98年4月12日催告原告於20日內行使權利，原
    告始提起本件訴訟。
  (二)被告等三人為原告之兄姐，各自結婚有家庭後，便搬出居住
    ，此為人情之常，被告等雖未與母親同住，但並無不關心探
    望母親等情事；反觀原告，79年自軍中退伍後，與母親同住
    ，憑藉先父與母親留有若干不動產與存款，坐享其成，不再
    工作自立，生活所需全依賴母親提供援助，甚而，依據原告
    國稅局所得資料，原告於退伍無薪資收入情形下，其名下存
    款竟於92年至96年間與日遽增，又於95年購置臺北縣永和市
    ○○路5樓之1不動產，該財產來源應係陸續從母親處取得，
    此由同年度母親存款大幅減少之事實可證，原告惟恐被告等
    發現真相，95年9月擅自將家中使用已久之電話號碼換掉，
    也不告知被告等新的電話號碼，被告等到家中按門鈴要見母
    親時，原告又拒不開門，直到母親病危送進國泰醫院時，才
    通知被告等，原告為個人私欲，阻斷被告等與母親之聯繫，
    今竟又誣指被告等未盡孝，顯為顛倒是非、惡意欺瞞污衊之
    詞。而原告稱其獨自一人處理母親喪事云云，並非事實。蓋
    先母之身後喪葬事宜，被告等基於為人子女，畢恭畢敬送先
    母最後一程之心理，務求盡善盡好，故每一次做七誦經乃至
    入殮安葬，被告等均親自參與，此有被告等參加公祭及先母
    入殮之照片可稽。上情原告皆知情，竟於本訴書狀裡曲解事
    實，誣指被告等未盡孝且未積極參與先母之喪葬事宜，實居
    心叵測。
  (三)原告於先母病危及往生後，對於被告等詢問先母生前有無交
    代、有無遺囑等，皆堅稱沒有。惟待被告等聲請假扣押，並
    提起相關刑事告訴後，才提出兩紙疑點重重的遺囑，編出母
    親生前交代由其全權處理，又自作主張延攬風水師修築先人
    墳墓等說詞。被告等之母親如真有遺囑，何以原告於被告等
    詢問時不吐實，還聲稱自己沒錢，要求四人平均分擔先母之
    喪葬費，暗地裡卻又偷偷提領先母款項？原告顯有意隱匿遺
    產。若非被告等進行查證及採取法律行動，豈非任由原告一
    手遮天？將先母之遺產獨佔，侵害被告等之繼承權。
  (四)依民訴第531條規定，假扣押裁定因自始不當而撤銷者，債
    權人固應賠償債務人因假扣押或供擔保所受之損害，但必債
    務人確因假處分受有損害，且損害與假扣押之間具有因果關
    係，始得請求賠償。有關10萬元精神損失部分，原告於本院
    98年8月31日開庭時又改稱「本件請求賠償數額第1項10萬元
    是因假扣押，大約2個月沒有錢生活，所以向友人高基亮借
    貸，但是這筆錢並沒有約定利息，也沒有簽借據」等語，故
    該項請求究係精神損害或向他人借款之金額不明，如係借款
    ，原告既自陳並無利息之約定，自無受有損害可言。又假扣
    押期間，原告將95年間購入之永和市○○路418號之15樓房
    屋出租，每月可收取租金18,500元，已足供應其日常開銷，
    況且，原告將先母存款盜領一空後，存入訴外人高基亮帳戶
    內之款項並未遭假扣押查封，縱扣除所謂修墓費用，原告尚
    可動用約60萬元，何來起訴狀所陳日常生活開銷需向朋友告
    貸之可能？原告並未實際受有10萬元損害。再原告稱受假扣
    押及刑事告訴影響，罹患精神疾病等云云，但原告於本院
    98年8月31日開庭時自陳「第2項是預估3年的醫藥損失15萬
    元，因為是預估所以沒有資料」等語，是無法證明原告受有
    此醫藥費用之實際損害，其請求顯無理由。末者，原告罹患
    精神疾病無法證明與系爭假扣押有因果關係，如前所述，原
    告自92年間陸續自母親處取得大量財產卻未告知被告等，俟
    母親病危不得已通知被告等處理相關事宜，原告犯下之滔天
    大罪才陸續曝光，原告所稱罹患精神疾病，應是東窗事發後
    ，因作賊心虛導致焦慮不安、失眠，與系爭假扣押無涉，至
    於高血脂、脂肪肝及膽囊息肉等病症，更與精神損害無關，
    自應駁回其請求。並聲明：(1)原告之訴及假執行之聲請均駁
    回；(2)如受不利之判決，願供擔保，請准宣告免為假執行。
三、兩造不爭執之事實：
  (一)訴外人吳繼芝為兩造之母親，於97年9月4日死亡，此有戶籍
    謄本在卷可稽（見本院卷第17頁）
  (二)被告聲請本院於97年9月25日核發97年度裁全字第8113號假
    扣押裁定，嗣經臺灣高等法院於98年3月3日以98年度抗字第
    180號裁定廢棄，此有上開兩份裁定在卷可參（見本院卷第
    65至68頁）。
  (三)被告對原告提起偽造文書及侵占等告訴，刻由臺灣臺北地方
    法院檢察署檢察官以98年度偵字第3593號偵查中（見本院卷
    第113頁、第114頁）。
四、得心證之理由：
  (一)按因故意或過失不法侵害他人之權利者，負損害賠償責任。
    民法第184條第1項前段固定有明文，惟若關於侵權行為賠償
    損害之請求權，則以受有實際損害為成立要件，若絕無損害
    ，亦即無賠償之可言（最高法院19年上字第363號判例參照
    ）。又「因侵權行為所發生之損害賠償請求權，以有故意或
    過失不法侵害於他人權利，或故意以背於善良風俗之方法，
    加損害於他人為成立要件。此觀民法第一百八十四條第一項
    規定即明。所謂故意係指行為人對於構成侵權行為之事實，
    明知並有意使其發生或預見其發生，而其發生並不違背其本
    意而言。因之故意以聲請法院實施假扣押之手段，侵害他人
    權利之情形，必須行為人對於其聲請假扣押係屬侵權行為之
    事實，明知並有意使其發生，或預見其發生，而其發生並不
    違背其本意，始足當之。」(最高法院76年度台上字第2724
    號判決)、「被上訴人為確保其損害賠償權，而聲請假扣押
    ，不能謂其主觀上有故意以背於善良風俗之方法，加損害於
    上訴人，蓋假扣押究屬債權人依法保全其債權得受清償之正
    當方法，何有背於善良風俗方法之可言。」(最高法院78年
    度台上字第1040號判決)。
  (二)次按當事人主張有利於己之事實者，就其事實有舉證之責任
    ，民事訴訟法第277條前段定有明文。又因侵權行為所生之
    損害賠償請求權，以有損害之發生，及行為人有故意或過失
    不法侵害他人權利之事實外，並以二者之間有相當因果關係
    為其成立要件，若其行為並無不法，或其行為並無故意或過
    失，即無賠償之可言。是倘行為人否認有侵權行為，即應由
    請求人就此利己之事實舉證證明；若原告先不能舉證，以證
    實自己主張之事實為真實，則被告就其抗辯事實即令不能舉
    證，或其所舉證據尚有疵累，亦應駁回原告之請求（最高法
    院17年上字第917號判例參照）。從而，原告主張被告以不
    當假扣押執行及刑事告訴等行為損害其權利，既為被告堅詞
    否認，揆諸上揭說明，自應由原告就此事實舉證證明之。然
    查，本件係因兩造母親吳繼芝於97年9月4日死亡後，原告旋
    即於97年9月4日將吳繼芝於國防部主計局同袍儲蓄會之存款
    合計4,418,000元領取一空，並於97年9月5日，將吳繼芝在
    台北成功郵局內之存款847,000元全部提領，嗣並以訴外人
    高基亮名義於元大商業銀行南京東路分行開設0000-00-0000
    0-0-0號帳戶，印鑑由高基亮保管，存摺由林炳輝保管，原
    告則保管提款密碼，原告於上開行為前後，均未主動告知其
    餘法定繼承人即被告等人，業據原告當庭自承「領款時，未
    知會被告。我把錢存在高基亮戶頭的事情，他們沒來找過我
    ，也沒有問過我。」等語，經被告追查始悉上情，乃於97
    年9月25日聲請本院核發97年度裁全字第8113號假扣押裁定
    ，嗣經臺灣高等法院於98年3月3日以98年度抗字第180號裁
    定以被告未能釋明假扣押原因而廢棄原裁定；被告對原告提
    起偽造文書及侵占等告訴，經臺灣臺北地方法院檢察署檢察
    官以98年度偵字第3593號為不起訴處分，被告不服聲請再議
    ，經台灣高等法院檢察署發回續查在案，業經本院調取上開
    假扣押裁定卷查明無誤，並有上開不起訴處分書、通知書可
    稽，堪信為真。次查原告陳稱「我陳述過我不知道母親是否
    有遺囑的事情。後來母親過世之後，我才找到母親的遺囑。
    母親過逝前未交代任何事情，也未交代遺產要如何處理。」
    等語，則吳繼芝死亡後，其名下遺留遺產依法即屬兩造法定
    繼承人公同共有，兩造既未依民法第1152條規定，互推原告
    管理遺產，原告自無權單獨就遺產為任何管理處分行為。乃
    原告於吳繼芝死亡當日、翌日，迅速將吳繼芝名下存款提領
    一空，並轉存第三人名下，且未告知被告等人，原告此行為
    客觀上足使人懷疑對被告等人繼承權產生侵害之虞，是被告
    始檢具事證對原告提出假扣押聲請、刑事告訴，被告為確保
    其對原告可得請求回復繼承財產之權利，而聲請假扣押，不
    能謂其主觀上有故意以背於善良風俗之方法，加損害於原告
    ，蓋假扣押究屬債權人依法保全其債權得受清償之正當方法
    ，何有背於善良風俗方法之可言。且被告假扣押聲請係因無
    法釋明假扣押原因而經台灣高等法院裁定駁回聲請，並非經
    該院認定被告對原告無任何本案請求存在，原告於聲請假扣
    押程序中及提出刑事告訴時，係依據真實存在物證據予陳述
    法律上主張，並未提供任何偽造證物使法院、檢察機關陷於
    錯誤而為原告不利之判斷，申言之，被告上開所為不具不法
    性，亦非背於善良風俗之方式。此外，原告復未能舉證證明
    被告係故意以假扣押、刑事告訴方式或以背於善良風俗方法
    侵害原告權利，原告主張被告因故意過失，不法侵害其權利
    云云，不足採信。
  (三)又「假扣押之裁定，因自始不當而撤銷者，依民事訴訟法第
    五百三十一條規定，債權人固應賠償債務人因假扣押所受之
    損害，惟所生之損害必須與實施假扣押有相當因果關係，始
    得命負賠償責任。」(最高法院76年度台上字第220號判決參
    照)。原告主張被告對原告有財產為假扣押執行查封，致日
    常生活開銷必需向朋友高基亮借貸，受有損害10萬元，爰依
    民事訴法第531規定請求賠償。查原告於98年8月31日審理中
    稱「本件請求賠償數額第1項10萬元是因假扣押，大約2個月
    沒有錢生活，所以向友人高基亮借貸，但是這筆錢並沒有約
    定利息，也沒有簽借據」，於同年10月20日審中則謂「存款
    帳戶都被凍結，不能領取，假扣押期間，臨時向朋友借貸，
    大約借了6、7萬元左右。假扣押期間，優惠存款還是可以按
    月支領，房租所得是每月租金1萬8千元，這些都是我的收入
    來源，目前每月收入不到4萬元。」等詞，所述借貸金額已
    屬有異，且既未約定利息，自無日後需支付借款利息損失，
    此外原告未舉證證明因扣押執行而致受有任何財產上損失情
    事，原告依民事訴訟法第531條第1項規定請求被告賠償10萬
    元，即屬無據，不應准許。
  (四)次按「不法侵害他人之身體或健康者，對於被害人因此喪失
    或減少勞動能力或增加生活上之需要時，應負損害賠償責任
    。」、「不法侵害他人之身體、健康、名譽、自由、信用、
    隱私、貞操，或不法侵害其他人格法益而情節重大者，被害
    人雖非財產上之損害，亦得請求賠償相當之金額。其名譽被
    侵害者，並得請求回復名譽之適當處分。」民法第193條1項
    、第195條第1項分別著有明文。依前述，被告聲請假扣押執
    行、刑事告訴行為，並未構成侵權行為，且原告亦未舉證證
    明患有失眠、憂鬱情緒、睡眠障礙等精神疾病與被告行為間
    具有直接因果關係存在，自不得請求被告給付醫療費15萬元
    及賠償精神慰撫金45萬元。從而原告依民法第184條侵權行
    為、民事訴訟法第531條第1項規定，請求被告連帶給付700,
    000元，及自起訴狀繕本送達翌日起至清償日止，按年息百
    分之五計算之利息，洵屬無據，原告之訴為無理由，應予駁
    回。原告之訴既經駁回，其假執行之聲請，已失所附麗，應
    併予駁回。
五、因本案事證已臻明確，兩造其餘主張陳述及所提之證據，經
    審酌後，認與判決結果無影響，爰不一一論駁，附此敘明。
六、結論：本件原告之訴為無理由，依民事訴訟法第78條，判決
    如主文。
中    華    民    國    98    年    12    月    30    日
                  民事第一庭    法  官  熊志強
以上正本係照原本作成
如對本判決上訴，須於判決送達後20日內向本院提出上訴狀
中    華    民    國    98    年    12    月    30    日
                                書記官  謝盈敏

司法院資訊處製作；財團法人民間司法改革基金會備份。
